【裁判字號】    99,消債聲,122
【裁判日期】    990924
【裁判案由】    聲請免責
【裁判全文】
臺灣高雄地方法院民事裁定           99年度消債聲字第122號
聲  請  人  甲○○
代  理  人  陳仁豪律師
上列當事人依消費者債務清理條例之規定，聲請免責事件，本院
裁定如下：
    主  文
聲請人甲○○不免責。
    理  由
一、按「法院為終止或終結清算程序之裁定確定後，除別有規定
    外，應以裁定免除債務人之債務」、「債務人有下列各款情
    形之一者，法院應為不免責之裁定，但債務人證明經普通債
    權人全體同意者，不在此限：一、於七年內曾依破產法或本
    條例規定受免責；二、隱匿、毀損應屬清算財團之財產，或
    為其他不利於債權人之處分；三、捏造債務或承認不真實之
    債務；四、因浪費、賭博或其他投機行為，致財產顯然減少
    或負擔過重之債務，而生開始清算之原因；五、於清算聲請
    前一年內，已有清算之原因，而隱瞞其事實，使他人與之為
    交易致生損害；六、明知已有清算原因之事實，非基於本人
    之義務，而以特別利於債權人中之一人或數人為目的，提供
    擔保或消滅債務；七、隱匿、毀棄、偽造或變造帳簿或其他
    會計文件之全部或一部，致其財產之狀況不真確；八、故意
    於財產及收入狀況說明書為不實之記載，或有其他故意違反
    本條例所定義務之行為」，消費者債務清理條例（下稱消債
    條例）第132 條、第134 條分別定有明文。而前開條文所稱
    浪費，係指對照債務人之財產狀況，屬於超過通常必要之支
    出者。又消費者債務清理制度並非在使債務人恣意消費所造
    成之債務，轉嫁予債權人負擔，債務人免責制度，應在鼓勵
    勤勞誠實之債務人，而非縱容債務人奢侈浪費，倘債務人於
    聲請清算前之相當期間內，利用信用金融之機會，恣意為非
    屬通常生活所需之鉅額消費或作奢侈性、浪費性之消費，而
    不在意日後履行返還之能力，反而算計消債條例中之免責制
    度，濫用清算程序以規避其應負擔之償還責任，自與消債條
    例之立法本旨有違。
二、經查：
  (一)聲請人聲請消費者債務清理事件，本院前因審酌聲請人每月
    僅有低收入戶生活補助新台幣（下同）7,200 元，不敷支付
    個人生活費用及未成年子女之扶養費，名下財產亦不足清償
    債務，而以本院98年度消債清字第44號裁定自民國98年5 月
    20日開始清算程序，嗣因清算財團之財產不敷清償消債條例
    第108 條所定費用及債務之情形，經本院以98年度司執消債
    清字第65號裁定清算程序終止在案等情，有前開裁定各一份
    在卷可稽，並經本院依職權核閱上開卷宗無誤，固堪採認。
  (二)本件清算程序終止後，經本院函詢聲請人之各債權人是否同
    意其為免責，債權人聯邦商業銀行股份有限公司（下稱聯邦
    銀行）、華南商業銀行股份有限公司（下稱華南銀行）、玉
    山商業銀行股份有限公司（下稱玉山銀行）、台新國際商業
    銀行股份有限公司（下稱台新銀行）、大眾商業銀行股份有
    限公司（下稱大眾銀行）、台北富邦商業銀行股份有限公司
    （下稱富邦銀行）均表示不同意聲請人免責，此有各該公司
    之函件在卷可稽（見本院卷第6 至28頁）
  (三)依聲請人聲請清算時之陳報，聲請人於93及94年之勞工保險
    投保薪資為每月19,200元，此有保險對象投保歷史列印資料
    在卷可稽（見98年度消債清字第44號卷第26頁）。惟查，經
    本院依職權向聲請人之債權人函調聲請人之信用卡消費紀錄
    及現金卡動支紀錄核閱結果，發現聲請人於93年10月22日起
    ，即持續以萬元以上之借款迅速闊舉債務，其中於94年3 月
    預借現金即高達129,400 元（華南銀行30,000元、台新銀行
    70,000元、大眾銀行29,400元）、94年5 月預借現金70,000
    元（台新銀行）、94年6 月預借現金30,100元（大眾銀行）
    ；又聲請人另於94年5 月、11月、12月於龜川生物科技股份
    有限公司分別刷卡消費28,100元、27,800元、18,000元，有
    華南銀行、台新銀行、大眾銀行陳報狀所附現金卡提領明細
    資料及玉山銀行、聯邦銀行陳報狀所附刷卡消費明細可憑（
    本院卷第10、15、21、25、29頁）。而聲請人雖於97年9 月
    29日與配偶離婚，但於94年間仍需與配偶共同扶養未成年子
    女胡柏勛、胡茵如，以94年度內政部臺灣省每人每月最低生
    活費用8,770 元為標準，聲請人於94年間之每月最低生活費
    用及扶養費合計為17,540元【計算式：8,770 元＋（8,770
    元×2 ÷2 ）＝17,540元】，足認聲請人之收入除用以支付
    日常生活開銷及扶養費外，僅約剩餘1,660 元可供運用，衡
    情聲請人並非高額薪資收入且每月所剩餘款非多，對於大額
    消費恐無清償能力乙事，應可預見，理應謹慎消費、撙節開
    支，竟仍在未完全清償先前所積欠之信用卡、現金卡債務下
    即再度持卡從事非通常生活所必需之鉅額消費，並持續向銀
    行辦理預借現金，致其債務累積而不能清償，足見其確有浪
    費行為及未能撙節支出之消費習性甚明。是本院審酌其所積
    欠債務實係源於個人先前奢侈、浪費之行為，長期以來未能
    適度減少非必要支出以致不斷累積債務，終至難以負擔之程
    度，聲請人之情節實難謂輕微。此外，其復無法證明業經普
    通債權人全體之同意而為上開消費，上開債權人亦表示不同
    意聲請人免責，依上開說明，本件聲請人不得免責，爰裁定
    如主文。
中    華    民    國    99    年    9     月    24    日
                  民事第五庭  法  官    何佩陵
上為正本係照原本作成。
如不服本裁定，應於裁定送達後10日內，以書狀向本院提出抗告
，並繳納抗告費新臺幣1仟元。
中    華    民    國    99    年    9     月    24    日
                              書記官    陳喜苓

司法院資訊處製作；財團法人民間司法改革基金會備份。
